【裁判字號】    97,上易,327
【裁判日期】    970402
【裁判案由】    妨害自由
【裁判全文】
臺灣高等法院刑事判決                 97年度上易字第327號
上  訴  人
即  被  告  乙○○
            丙○○
            戊○○
共      同
選任辯護人  楊華興律師
上列上訴人因妨害自由案件，不服臺灣臺北地方法院96年度易字
第2298號，中華民國97年1 月10日第一審判決（起訴案號：臺灣
臺北地方法院檢察署95年度偵續字第630 號），提起上訴，本院
判決如下：
    主  文
原判決撤銷。
乙○○、丙○○共同脅迫使人行無義務之事，均累犯，各處有期
徒刑肆月，如易科罰金，均以銀元佰元即新臺幣玖佰元折算壹
日，各減為有期徒刑貳月，如易科罰金，均以銀元佰元即新臺
幣玖佰元折算壹日。
戊○○共同脅迫使人行無義務之事，處有期徒刑貳月，如易科罰
金，以銀元佰元即新臺幣玖佰元折算壹日，減為有期徒刑壹月
，如易科罰金，以銀元佰元即新臺幣玖佰元折算壹日。
    事  實
一、乙○○前曾因侵占及公共危險等案件，經本院判處有期徒刑
    1年2月確定，並於民國92年12月2 日執行完畢；丙○○前曾
    因侵占案件，經本院判處有期徒刑10月確定，並於94年1 月
    24日執行完畢。而乙○○、丙○○與戊○○均在一統徵信股
    份有限公司（下稱一統公司）負責催收債務事宜。適有徐名
    鈞（通緝中）前因購買信用狀與甲○○發生債務糾紛，徐名
    鈞不甘損失，委託一統公司職員乙○○、丙○○、戊○○向
    甲○○催討債款新臺幣（下同）640 萬元。旋由徐名鈞先以
    解決債務為由，於94年9月26日下午3時30分許，邀約甲○○
    至臺北市中山區○○○路○段218號伯朗咖啡店內商談，並與
    乙○○、丙○○、戊○○共同基於犯意聯絡，於甲○○到達
    後，徐名鈞即夥同乙○○、丙○○、鍾正來及其他姓名年籍
    不詳之成年男子圍坐甲○○附近，並以不准反抗、若不還錢
    ，將對家人不利之脅迫方式，強要甲○○償還債務。甲○○
    因恐遭不測，乃將1155—JV號自小客車鑰匙1 支、停車卡及
    誠泰商業銀行（下稱誠泰銀行）提款卡各1 張交付乙○○，
    同時告知車輛停放位置及提款卡密碼：另簽發票面金額均為
    100萬元之本票6張，而行無義務之事。丙○○旋即持誠泰銀
    行提款卡至華泰銀行南京東路分行自動櫃員機提領1萬4千元
    ；乙○○則至臺北市大安區○○○路高架橋下停車場，持上
    開自小客車鑰匙取走甲○○原駕駛之自小客車。經甲○○暗
    自以紙條向伯朗咖啡店內顧客求助，始報警查獲上情。
二、案經甲○○訴由臺北市政府警察局報請臺灣臺北地方法院檢
    察署檢察官偵查起訴。
    理  由
一、
（一）按被告以外之人於審判外之言詞或書面陳述，除法律有規
      定者外，不得作為證據，刑事訴訟法第159條第1項固有明
      文。惟被告以外之人於審判外之陳述，雖不符同法第159
      條之1至之4規定，而經當事人於審判程序同意作為證據，
      法院審酌該言詞陳述或書面陳述作成時之情況，認為適當
      者，亦得為證據。又當事人、代理人或辯護人於法院調查
      證據時，知有第159條第1項不得為證據之情形，而未於言
      詞辯論終結前聲明異議者，視為有前項之同意，同法第15
      9條之5規定甚明。本件證人丁○○、陳冠銘、萬建德偵查
      陳述，固均係被告以外之人於審判外之言詞陳述，惟被告
      三人及辯護人迄至本院言詞辯論終結前，均未聲明異議，
      本院審酌證人丁○○、陳冠銘、萬建德於偵查中均在自由
      意志下陳述，證人丁○○、陳冠銘、萬建德於偵查中並經
      具結，作為被告犯罪證據，應屬適當，依同法第159條之5
      第2項規定，應有證據能力。
（二）刑事訴訟法第159條之3第3 款規定：「被告以外之人於審
      判中有下列情形之一，其於檢察事務官、司法警察官或司
      法警察調查中所為之陳述，經證明具有可信之特別情況，
      且為證明犯罪事實之存否所必要者，得為證據：三滯留國
      外或所在不明而無法傳喚或傳喚不到者。」查本件告訴人
      甲○○於警詢指訴，固係審判外之言詞陳述，被告辯護人
      亦於本院調查證據時，主張告訴人甲○○警詢係屬審判外
      之陳述而無證據能力。惟告訴人甲○○於原審及本院審理
      期間，經多次傳喚均未到庭，並經原審拘提結果，亦因所
      在不明而無法拘提到案，有原審送達證書、臺灣士林地方
      法院檢察署96年12月5日士檢清守96助1806字第34083號、
      第34084 號函、96年12月7日士檢清守96助1806字第35267
      號函及本院送達證書在卷為憑，顯見告訴人甲○○因所在
      不明而無法傳喚或傳喚不到，且告訴人甲○○於警詢指訴
      係為證明被告三人犯罪事實之存否所必要，依刑事訴訟法
      第159條之3第3 款規定，本院認告訴人甲○○於警詢指訴
      ，應有證據能力。又被告三人於本院準備程式中雖聲請傳
      訊告訴人甲○○，惟於本院審理時業已捨棄傳訊，併此敘
      明。
二、訊據上訴人即被告乙○○、丙○○、戊○○坦承受徐名鈞委
    託處理與告訴人間之債務640萬元，由徐名鈞於94年9月26日
    下午3 時30分許，邀告訴人至伯朗咖啡店商談，被告乙○○
    、丙○○、戊○○及徐名鈞抵達與告訴人商討後，告訴人交
    付被告乙○○1155—JV號自小客車鑰匙、停車卡及誠泰銀行
    提款卡，並告知車輛停放位置及提款卡密碼，及簽發票面金
    額均為100萬元之本票6張。被告丙○○即持誠泰銀行提款卡
    至華泰銀行南京東路分行自動櫃員機提領1萬4千元；被告乙○○則前往臺北市大安區○○○路高架橋下停車場取走告訴
    人駕駛之自小客車等事實，復有華泰銀行自動櫃員機提款人
    影像資料、告訴人所有誠泰銀行帳號：0000000000000 號帳
    戶交易明細表、作廢本票6 紙在卷可參（見臺灣臺北地方法
    院檢察署94年度偵字第23351 號卷第23、24、25頁及95年度
    偵續字第630號卷第40、41頁），此部分事實堪以認定。
三、雖被告三人均矢口否認有強制犯行，被告丙○○、乙○○均
    辯稱：本件是單純債務糾紛，協調過程並約在伯朗咖啡之公
    共場所，以避免糾紛，期間警察來過兩次了解現場狀況，甲○○亦向警察表示係債務糾紛，並無強迫甲○○交付提款卡
    、車鑰匙及停車卡等語；被告戊○○辯稱：甲○○告知提款
    卡密碼，同意領取14,000元存款，並未強迫甲○○。過程中
    警方有來兩次，若有違法情事，甲○○大可告知警察等語。
四、惟查：
（一）告訴人於警詢指稱：94年初介紹徐名鈞向葉文璞購買信用
      狀，葉文璞交付徐名鈞640 萬元後即失蹤，徐名鈞便向我
      催討損失。94年9 月26日下午15時30分許，徐名鈞約我至
      臺北市中山區○○○路○段218號伯朗咖啡店內見面，我不
      疑有他獨自前往，不料徐名鈞教唆多名男子將我圍住，不
      讓我離開，限制我行動自由，其中一名男子未經我同意，
      強行取走我放在長褲口袋內之1155—JV號自小客車鑰匙、
      停車卡，及皮夾內誠泰銀行提款卡，然後又問我提款卡密
      碼，將我帳戶裡的14,000元存款領走，之後才還我12,000
      元；又詢問我1155—JV號自小客車停放何處，我告知停放
      於建國北路高架橋下停車場，對方前往將車駛離，我並沒
      有同意他們開走。後來到長安東路派出所，徐名鈞雖沒恐
      嚇我，但因其中一男子跟我說如果我不簽協議書，他們還
      是找得到我，當時無警察在場，我很害怕才簽，並開立三
      張面額總計640萬元本票（60萬元、300萬元、280萬元）
      交付徐名鈞。在伯朗咖啡店時，我有趁上廁所時向店內顧
      客求救，請求報案等語。證人即伯朗咖啡店員工丁○○於
      偵查中證稱：那些人（指被告等）把4 人座桌子併在一起
      變成8人座桌子，並將附近桌椅拉過來，有1男子看起來表
      情緊張、不敢動的樣子，並寫1 張紙條說我被困住，請隔
      壁桌的人幫忙向我們求救。那群人不是很友善，因平常客
      人不會像他們一群人坐在禁煙區卻大方抽煙、嚼檳榔。有
      聽到那群人對著被困住的人說欠錢不還，會對我家人不利
      ，這種事好解決，幹嘛這樣子等等，那人就苦笑。報警後
      警察有來盤查，請他們出示證件。約10分鐘後警察又來第
      二次，並把他們全部帶走等語；證人陳冠銘即伯朗咖啡店
      員工於偵查中證稱：當天擔任外場值班經理，那些人坐比
      較久，感覺怪怪的，氣質與一般人不同，看起來非善類。
      有看到被困住的人左右都有坐人，很靠近我，不是平均分
      佈在桌子旁邊。他們有抽煙，說話語氣比較大聲，有去巡
      視看有無發生事情，但不敢多待，只收了東西就走。警察
      有來二次，第二次有把他們帶走等語。依證人丁○○、陳
      冠銘所證，被告等人與告訴人談判時，被告等人語氣不善
      ，告訴人亦表情緊張、不敢任意移動，並書寫1 張紙條向
      店內顧客求救，表示遭人困住，警察據報二度前來，並於
      第二次將被告等人及告訴人帶回警局處理。而證人丁○○
      、陳冠銘係伯朗咖啡店店員，與被告等人及告訴人素不相
      識，自無虛構事實之必要。證人丁○○、陳冠銘所稱告訴
      人表情緊張、不敢任意移動，並書寫1 張紙條向店內顧客
      求救，表示遭人困住，應屬可信。設告訴人當時係自願交
      付提款卡等物品，豈會暗自書寫紙條求救？，足證告訴人
      指訴係遭被告等人強迫交付提款卡及小客車鑰匙等物，應
      屬實情。
（二）證人丁○○於本院證稱：當時我是伯朗咖啡店店長，不記
      得當天在伯朗咖啡店看到打電話的人的長相，也沒聽到談
      話內容。當天沒有看到那些人打人、動手或是拿什麼東西
      ，但有看到求救的紙條，紙條是同事在地上撿到的，她說
      走過去時看到那個人把東西丟出來，就把它撿起來交給我
      ，當時不知道是誰寫的，事後知道求救的紙條是那個被圍
      住的人寫的，當時一群人坐在一起，寫紙條的人就坐在那
      一桌的當中等語。雖丁○○證稱當天未見被告等人對告訴
      人施加暴力，然亦指證確有看見店內同事撿起告訴人書寫
      之求救紙條，自不得據以認定被告等人並無強迫告訴人交
      付號自小客車鑰匙、停車卡及提款卡之事實。
（三）雖證人即臺北市政府警察局中山分局長安東路派出所警員
      萬建德於原審證稱：依勤務中心通報至上址，有問告訴人
      是否需要警方協助，告訴人回答沒有，並表示做生意引起
      債務糾紛等語，然亦同時證稱：在現場時未問太多問題，
      只詢問告訴人如何到場、如何見面、既有報案是否需要協
      助。告訴人看起來沮喪、有氣無力、比較無助，故詢問他
      是否需要協助。嗣離開後又接獲通報，覺得不對，遂叫支
      援的同仁來，並把雙方帶回派出所等語。則告訴人雖於警
      察第一次據報前來時，向警員表示僅係債務糾紛；然告訴
      人確有書寫紙條求救，且警員前來時，表情沮喪、無助，
      警員離去後，旋又接獲報案，顯見告訴人當時應係恐遭被
      告等人日後會有不利行為，始未敢當場向警員求助。
（四）被告乙○○於警詢先後供稱：「因我擔心告訴人一去不回
      ，才要告訴人將上開自小客車交由徐名鈞保管」、「在咖
      啡店協議好將車子抵押予徐名鈞」、「在咖啡店時協議告
      訴人說請我們喝咖啡，但身上現金不夠，便自皮夾內拿出
      誠泰銀行提款卡要我們幫他領錢。丙○○共提領1萬4000
      元，其中2000元支付咖啡店消費，另1萬2000 元先放在丙○○身上，後來在派出所交還告訴人」等語。被告丙○○
      亦於警詢先後供稱：「告訴人說拿我的提款卡去領錢，帳
      戶有多少領多少，因告訴人帳戶只餘14,000多元，故提領
      1萬4000元」、「告訴人有同意領走14,000 元存款，於派
      出所時已還12,000 元，另2,000元係告訴人同意作為喝飲
      料之用」。被告乙○○、丙○○就告訴人為何交付自小客
      車，及交付提款卡供被告等領款原因，先後所供不一，已
      難採信；且倘告訴人交付被告等人提款卡係供支付咖啡店
      消費，衡情僅需提領消費款項，豈有向被告等人表示「帳
      戶有多少領多少」，並任由被告丙○○將帳戶餘額14,000
      元提領殆盡，再由被告丙○○保管其中12,000元？況倘告
      訴人同意被告等人提領1萬4000 元，被告等又何需歸還告
      訴人1萬2000 元？足見被告三人所辯，均非屬實。事證明
      確，被告三人犯行堪以認定。
五、
（一）被告三人行為後，刑法施行法已於95年6 月14日增訂該法
      第1條之1規定，並自95年7月1日施行，刑法分則編各罪所
      定罰金之貨幣單位原為銀元，依修正前刑法第33條第5 款
      規定，罰金刑為一銀元以上，有關罰金倍數之調整及銀元
      與新臺幣之折算標準，則定有「罰金罰鍰提高標準條例」
      及「現行法規所定貨幣單位折算新臺幣條例」，除罰金以
      一銀元折算三元新臺幣外，並將72年6 月26日以前修正之
      刑法部分條文罰金數額提高二至十倍。嗣修正後刑法第33
      條第5 款將罰金刑提高為新臺幣一千元以上，並以百元計
      算之。因刑法第33條第5 款所定罰金貨幣單位既已改為新
      臺幣，刑法分則編各罪所定罰金之貨幣單位亦應配合修正
      為新臺幣，為使刑法分則編各罪所定罰金之最高數額與刑
      法修正前趨於一致，爰增訂刑法施行法第1條之1規定，將
      刑法分則編各罪所定罰金之貨幣單位均改為新臺幣，並將
      72年6 月26日以前修正之刑法部分條文罰金數額提高為三
      十倍，其後修正者則提高為三倍。則刑法分則編各罪所定
      罰金刑之最高數額，修正前後並無不同；但罰金刑之最低
      數額，則於修正後提高，修正後規定不利於被告，依刑法
      第2條第1項前段規定，本件被告三人所犯刑法條文有罰金
      刑規定者，應適用修正前之規定。
（二）核被告乙○○、丙○○、戊○○所為，均係犯刑法第304
      條第1 項之強制罪。被告三人行為後，刑法第28條共同正
      犯之範圍，已修正限縮於共同實行犯罪行為者始成立共同
      正犯，排除陰謀犯、預備犯共同正犯；而第47條累犯之要
      件，亦有擴張及限縮；新舊法就共同正犯之範圍與累犯之
      要件，既因此而有變動，自均屬行為後法律有變更，而非
      僅屬文字修正，應有新舊法比較適用之問題，比較結果，
      以修正前規定對被告三人較有利，應適用修正前第28條及
      第47條規定。被告三人間，有犯意聯絡及行為分擔，均為
      共同正犯。被告乙○○前曾因侵占及公共危險等案件，經
      本院判處應執行有期徒刑1年2月確定，並於92年12月2 日
      執行完畢；被告丙○○前曾因侵占案件，經本院判處有期
      徒刑10月確定，並於94年1 月24日執行完畢；有本院被告
      前案紀錄表二份在卷可稽，被告二人於有期徒刑執行完畢
      後5 年內故意再犯本件有期徒刑以上之罪，均應依修正前
      刑法第47條第1項規定，加重其刑。
六、原審就被告三人論罪科刑，固非無見，惟告訴人於偵查中指
    訴既未具結，依法並無證據能力，原審採為被告三人論罪依
    據，顯有未當。被告三人上訴，否認犯罪，固無理由。惟原
    判決既有可議，自應由本院撤銷改判，爰審酌被告三人平日
    素行，犯罪之動機、目的、手段，僅因受託處理債務，即脅
    迫他人行無義務之事，犯後未見悔悟等一切情狀，分別量處
    如主文第2、3所示之刑。又被告三人行為後，刑法第41條第
    1項將易科罰金折算標準，由「得以1元以上3元以下折算1日
    」，修正為「新臺幣1千元、2千元或3千元折算1日」；而罰
    金罰鍰提高標準條例第2條則於95年4月28日廢止，並於95年
    7月1日施行；比較新舊法結果，以舊法有利於被告，依刑法
    第2條第1項前段規定，應依修正前規定諭知易科罰金之折算
    標準。再犯罪在96年4 月24日以前者，除本條例另有規定外
    ，有期徒刑減其刑期2分之1；依本條例應減刑之罪，未經判
    決確定者，於裁判時，減其宣告刑，依前項規定裁判時，應
    於判決主文同時諭知其宣告刑及減得之刑；犯最重本刑為5
    年以下有期徒刑以下之刑之罪，依本條例規定減為6 月以下
    有期徒刑、拘役者，應於為減刑裁判時，併諭知易科罰金折
    算之標準，中華民國96年罪犯減刑條例第2條第1項第3 款、
    第7條、第9條分別定有明文。本件被告三人之犯罪時間均係
    在96年4月24日之前，自應依該條例規定，均減為如主文第2
    、3項所示之刑，並諭知易科罰金之折算標準。
據上論斷，應依刑事訴訟法第369條第1項前段、第364條、第299
條第1項前段，刑法第2條第1項前段、修正前第28條、修正前第4
7條第1項、第304條第1項，修正前刑法第41條第1 項前段，修正
前罰金罰鍰提高標準條例第2 條，現行法規所定貨幣單位折算新
臺幣條例第2條，中華民國96年罪犯減刑條例第2條第1項第3款、
第7條第1項、第9條，判決如主文。
本案經檢察官鄭龍照到庭執行職務。
中    華    民    國    97    年    4     月    2     日
            刑事第四庭    審判長法  官  沈宜生
                                法  官  周煙平
                                法  官  陳國文
以上正本證明與原本無異。
不得上訴。
                                書記官  楊麗娟
中    華    民    國    97    年    4     月    2     日
附錄：本案論罪科刑法條全文
中華民國刑法第304 條第1 項
以強暴、脅迫使人行無義務之事或妨害人行使權利者，處3 年以
下有期徒刑、拘役或3 百元以下罰金。


司法院資訊處製作；財團法人民間司法改革基金會備份。
